ACORDAO-COMPLETO-2408704

ACÓRDÃO 5261/2020 ATA 13/2020 - PRIMEIRA CÂMARA

VISTOS, relatados e discutidos estes autos que tratam de pedido de reexame interposto pelo Sr. Aino Victor Avila Jacques em face do Acórdão 3855/2019-TCU-Primeira Câmara, por meio do qual esta Corte de Contas considerou ilegal o ato de aposentadoria emitido em favor do recorrente em razão de a vantagem do art. 192, inciso II, da Lei 8.112/90 ter sido apurada pela diferença entre as remunerações de classe e não pela diferença entre os vencimentos de classe consoante preconiza a jurisprudência desta Corte de Contas;
ACORDAM os ministros do Tribunal de Contas da União, reunidos em Sessão da 1ª Câmara, ante as razões expostas pelo relator e com fundamento nos arts. 33 e 48 da Lei 8.443/1992, em:
9.1. conhecer do presente pedido de reexame para, no mérito, dar-lhe provimento parcial, a fim de conferir nova redação ao Acórdão 3855/2019-TCU-Primeira Câmara nos termos a seguir:
9.3.2. suspenda os pagamentos realizados com base no ato ora impugnado no prazo de quinze dias, caso venha a ser desconstituído o Acórdão do TRF da 4ª Região proferido nos autos do processo 5022556-16.2011.404.7100/RS; 
9.3.3. emita novo ato de aposentadoria do interessado, escoimado das irregularidades apontadas, e o submeta a este tribunal no prazo de trinta dias, nos termos dos arts. 262, § 2º, do Regimento Interno deste Tribunal e 19, § 3º, da Instrução Normativa TCU 78/2018, caso venha a ser desconstituído o Acórdão do TRF da 4ª Região proferido nos autos do processo 5022556-16.2011.404.7100/RS; 
9.3.4 nos termos da Questão de Ordem aprovada pelo Plenário do TCU em 8/6/2011, encaminhar ao Departamento de Assuntos Extrajudiciais da AGU, bem como à Conjur/TCU, as informações necessárias ao acompanhamento do processo referente ao REsp 1535133/RS, interposto contra Acórdão proferido pelo TRF da 4ª Região nos autos do processo 5022556- 16.2011.404.7100/RS, que tramita no Tribunal Superior de Justiça.
9.2. dar ciência desta deliberação ao recorrente e à Universidade Federal do Rio Grande do Sul.

Pedido de reexame interposto em face de decisão do TCU que considerou ilegal o ato de aposentadoria emitido em favor do recorrente.

Primeira Câmara

3. Recorrente: Aino Victor Avila Jacques (XXX.514.200-XX).

13.1. Ministros presentes: Walton Alencar Rodrigues (Presidente), Benjamin Zymler, Bruno Dantas e Vital do Rêgo (Relator).
13.2. Ministro-Substituto presente: Weder de Oliveira.

VITAL DO RÊGO

Ministro Benjamin Zymler.

Adoto como relatório, com os devidos ajustes de forma, a instrução elaborada no âmbito da Secretaria de Recursos (peça 63) , com a qual se manifestou de acordo o corpo gerencial daquela unidade técnica especializada (peças 64 e 65) , a seguir transcrita:
INTRODUÇÃO	
1.	Trata-se de pedido de reexame (peça 54) interposto pelo Sr. Aino Victor Ávila Jacques contra o Acórdão 3855/2019-TCU-Primeira Câmara (peça 47) .
1.1.	A deliberação recorrida apresenta o seguinte teor:
VISTOS, relatados e discutidos estes autos de processo de aposentadoria de servidor da Universidade Federal do Rio Grande do Sul, 
ACORDAM os Ministros do Tribunal de Contas da União, reunidos em sessão da Primeira Câmara, diante das razões expostas pelo relator e com fundamento na Constituição Federal, art. 71, III e IX, na Lei 8.443/1992, arts. 1º, V, e 39, II, em: 
9.1. considerar ilegal a concessão de aposentadoria ao sr. Aino Victor Ávila Jacques e negar registro ao respectivo ato; 
9.2. dispensar a devolução dos valores indevidamente recebidos de boa-fé, nos termos do Enunciado 106 da Súmula de Jurisprudência desta Corte; 
9.3. determinar à Universidade Federal do Rio Grande do Sul que adote as seguintes providências, sob pena de responsabilidade solidária da autoridade administrativa omissa: 
9.3.1. dê ciência do inteiro teor desta deliberação ao Sr. Aino Victor Ávila Jacques no prazo de quinze dias e faça juntar o comprovante de notificação a estes autos nos quinze dias subsequentes; 
9.3.2. suspenda os pagamentos realizados com base no ato ora impugnado no prazo de quinze dias; 
9.3.3. emita novo ato de aposentadoria do interessado, escoimado das irregularidades apontadas, e o submeta a este tribunal no prazo de trinta dias, nos termos dos arts. 262, § 2º, do Regimento Interno deste Tribunal e 19, § 3º, da Instrução Normativa TCU 78/2018.
 (destacamos e sublinhamos) 
HISTÓRICO
2.	O ato de concessão de aposentadoria inicial do Sr. Aino Victor Ávila Jacques com vigência a partir de 13/08/1991 e disponibilizado ao TCU em 09/08/2000 (peça 15) foi considerado ilegal em razão de a vantagem do art. 192, inciso II, da Lei 8.112/90 ter sido apurada pela diferença entre as remunerações de classe, enquanto o correto, conforme a jurisprudência do TCU, é entre os vencimentos de classe.
2.1.	Irresignado, o recorrente interpôs o presente pedido de reexame, que se fundamenta nas alegações que, adiante, passar-se-á a relatar.
EXAME DE ADMISSIBILIDADE
3.	Reitera-se o exame preliminar de admissibilidade (peça 56) , ratificado à peça 59 pelo Excelentíssimo Senhor Ministro Vital do Rêgo, que entendeu pelo conhecimento do recurso, uma vez que preenchidos os requisitos do art. 48 da Lei 8.443/1992, c/c os arts. 285 e 286, parágrafo único, do RI/TCU, suspendendo-se os efeitos dos itens 9.1, 9.3, 9.3.2 e 9.3.3 do Acórdão 3855/2019-TCU-Primeira Câmara.
EXAME DE MÉRITO
4.	Constitui objeto do presente recurso analisar se há decisão judicial que obrigue a UFRGS a pagar, nos moldes que vem sendo realizados, a vantagem do art. 192, inciso II, da Lei 8.112/90, com base na diferença entre remuneração de classes.
5.	Do suposto amparo em decisão judicial para pagamento da vantagem com base na diferença de remuneração de classes
5.1.	Defende a regularidade do pagamento da vantagem do art. 192, inciso II, da Lei 8.112/90 com base na diferença entre remuneração de classes e não apenas em relação ao vencimento básico, conforme as seguintes alegações:
5.2.	Diz que inicialmente quando de sua inativação, ocorrida em 1991, a UFRGS incluía os anuênios na base de cálculo da vantagem do art. 192, inciso II, da Lei 8.112/90, mas que, em 2000, por orientação dos órgãos de controle, a referida universidade alterou "o critério de cálculo desta rubrica específica", sendo que a vantagem passou a ser a "diferença de vencimento básico entre a classe de titular e a anterior (na época, a classe de adjunto) ";
5.3.	Afirma que "a forma de cálculo desta rubrica foi objeto de discussão judicial anterior através do Mandado de Segurança Coletivo (MS) 2000.71.00.019164-8/RS, movida por sua entidade de classe, onde foi assegurado judicialmente o direito ao recebimento da vantagem, tendo em conta a diferença da remuneração total de sua classe em relação à anterior";
5.4.	Aduz que teve êxito também em demanda individual (processo n° 5022556-16.2011.4.04.7100) , por meio do qual foi reafirmado o critério de cálculo, "garantindo que a vantagem devesse ser calculada a partir da diferença de remuneração entre as classes e não mais, como pretende o TCU, apenas a diferença de vencimento básico";
5.5.	Sustenta que não resta outra alternativa à Administração senão cumprir as determinações judiciais, considerando para o cálculo da vantagem do art. 192, II, as vantagens GTMS, GEMAS e a RT como integrantes da REMUNERAÇÃO do cargo;
5.6.	Afirma que lhe causou estranheza o fato de o Acórdão recorrido ter negado "eficácia de decisões judiciais dispondo sobre a forma de pagamento dos proventos de aposentadoria", sendo que a deliberação adotada pelo Tribunal parte de premissa equivocada, pois foi "garantida sim a manutenção da forma de cálculo da vantagem do art. 192, II, com base na remuneração";
5.7.	Advoga que a deliberação recorrida necessita ser reformada, pois a própria administração reconhece que as vantagens criadas pela Lei 11.784/2008 integram o conceito de remuneração para fins de cálculo da vantagem do art. 192, bem assim o fato de existir decisão judicial em seu favor;
5.8.	Sustenta que as gratificações (diferença da GTMS, GEMAS e RT) devem ser calculadas de forma igual para os docentes filiados à ADUFRGS;
5.9.	Informa que a origem do art. 192 da Lei 8.112/90 é o art. 184 da Lei 1.711/52, sendo que "o Poder Judiciário já definiu (em concreto) a interpretação a ser dada ao artigo 192, inciso II, no caso concreto dos professores titulares da UFRGS, mantendo-se o cálculo tendo por base a diferença da remuneração entre a classe ocupada e a anterior";
5.10.	Diz que a GTMS (Gratificação Temporária para o Magistério Superior) , a GEMAS (Gratificação Específica do Magistério Superior) e a RT (Retribuição por Titulação) foram criadas pela MP 431/2008 com valores fixos e independem do desempenho do docente, de forma que "são genéricas e serão pagas a todos os docentes, enquanto integrantes da Carreira de Magistério Superior", sendo que a Secretaria de Recursos Humanos do Ministério do Planejamento entende que tais gratificações "compõem a remuneração";
5.11.	Diz que o art. 20 da Lei 11784/08 estabelece que "a RT e a GEMAS integram a remuneração dos docentes";
5.12.	Alega que o TCU não pode sumariamente desrespeitar um direito que está preservado por decisão judicial, sendo que a liminar na ação coletiva "já conta com mais de 10 anos de existência, ou seja, a forma de cálculo do artigo 192 já se tomou um ganho com o qual o servidor se habituou";
5.13.	Seu direito de receber corretamente os proventos "não se esvai mesmo na hipótese de eventual reversão de tudo o que já foi decidido em sentido favorável até hoje no Mandado de Segurança", conforme jurisprudência do STJ (REsp 944435/RS) ;
5.14.	Defende que a vantagem do art. 192 deve ser mantida na forma que vem sendo paga pela UFRGS;
5.15.	Pede, por fim, o acolhimento do recurso para considerar legal a aposentadoria e registrar o ato.
Análise:
6. De início, cabe transcrever excerto do voto condutor do Acórdão 15079/2018-TCU-Primeira Câmara que determinou a renovação da oitiva do inativo Aino Victor Ávila Jacques em razão de irregularidade no pagamento da vantagem prevista no inciso II do art. 192 da Lei 8.112/1990 (peça 29) : 
4. A Sefip e o MPTCU manifestaram-se pela legalidade da aposentadoria do sr. Aino Victor Ávila Jacques, aposentado em 3/8/1991 no cargo de Professor Titular, uma vez que não mais remanesce o pagamento irregular da URP de 26,05%.
5. Todavia, observo que o interessado recebia, em março de 2018, R$ 1.208,15 a título da vantagem prevista no inciso II do art. 192 da Lei 8.112/1990, ao passo que a diferença entre os vencimentos de Professor Titular e Professor Associado, padrão I, era de apenas R$ 951,27 (R$ 8.119,08 - R$ 7.167,78) . Aparentemente, essa diferença decorria apenas da inclusão dos anuênios (27%) na base de cálculo da vantagem: 1,27*[R$ 8.119,08- R$ 7.167,78] = R$ 1.208,15) , o que contraria o disposto na Lei 8.112/1992 (grifos não existentes no original) :
"Art. 192. O servidor que contar tempo de serviço para aposentadoria com provento integral será aposentado:
	(...) 
II - quando ocupante da última classe da carreira, com a remuneração do padrão correspondente, acrescida da diferença entre esse e o padrão da classe imediatamente anterior."
6. Atualmente, com a implantação dos aumentos remuneratórios previstos na Lei 13.325/2016, o valor pago a título da vantagem prevista no inciso II do art. 192 da Lei 8.112/1990 é de R$ 1.767,19, quando o correto seria R$ 1.391,49. 
7. O pagamento a maior da vantagem vem ocorrendo desde a aposentadoria do interessado, no ano de 1991. É possível verificar que, em março de 1993, constava ao lado da vantagem, no contracheque obtido no Siape, a informação relativa ao percentual "207". Significa que o valor da vantagem, calculado pelo sistema Siape, era multiplicado por 2,07.
8. Em julho de 1998, consta do contracheque do servidor, ao lado da rubrica "DIF.PROV.ART.192 INC.II L.8112", o percentual de 287. Consequentemente, o inativo recebia o montante de R$ 973,01, ao passo que o valor correto seria R$ 339,04, resultado da diferença de vencimento do seu cargo, Professor Titular, com doutorado e dedicação exclusiva (R$ 1.219,00) e o de  Professor Adjunto I (R$ 879,97) . O valor pago equivalia a 287% dessa diferença (R$ 339,03) , em contrariedade com o estabelecido no dispositivo da Lei 8.112/1990 aplicável. 
9. Atualmente, como dito, o valor pago a maior está restrito à inclusão dos anuênios na base de cálculo da vantagem.
10. Considerando que o Sr. Aino Victor Ávila Jacques não foi ouvido sobre esse ponto, deve-se renovar sua oitiva previamente ao julgamento. Ademais, tendo em vista a possibilidade de que a UFRGS tenha adotado procedimento semelhante em outras situações - provavelmente por ter calculado a vantagem prevista no inciso II do art. 192 da Lei 8.112/1990 como diferença de remuneração entre classes e não diferença de vencimento dos padrões das classes - deve-se determinar à Sefip que examine a matéria e, se for o caso, represente a este Tribunal.
6.1. Em resposta à oitiva realizada, o Sr. Aino Victor Ávila Jacques apresentou as alegações e documentos constantes da peça 35, que foram analisadas no âmbito da Sefip e resultou na proposta de ilegalidade do ato concessório (peça 44) , que contou com anuência do MPTCU (peça 46) . 
6.2. O Relator a quo, Ministro Benjamim Zymler, acolheu os pareceres e fez as seguintes ponderações, no seu voto, que levou a prolação do Acórdão recorrido:
Examina-se, nesta oportunidade, o ato de aposentadoria do sr. Aino Victor Ávila Jacques, ex-ocupante do cargo de Professor Titular da Universidade Federal do Rio Grande do Sul (UFRGS) .
2. A concessão teve vigência em 1991 e o ato foi encaminhado a esta Corte em 2000.
3. Verificado erro na base de cálculo da vantagem prevista no inciso II do art. 192 da Lei 8.112/1990, que não considerava apenas a diferença de vencimento entre as classes de Professor Titular e Associado, Padrão I, foi promovida a oitiva do interessado (peças 33 e 34) .
4. O interessado alegou (peça 35) receber a vantagem em razão de decisão judicial (Mandado de Segurança 2000.71.00.019164-8/JF-RS, transitado em julgado em 16/12/2014 - peças 36 e 41) , segundo a qual teria decaído o direito de a administração rever o pagamento da vantagem, haja vista que a decisão do TCU que estabeleceu a forma de pagamento seria de 1993 (Decisão 545/1993-Plenário) , ao passo que a universidade tentou fazer a correção apenas em 2000.
5. De fato, a decisão proferida no citado mandado de segurança beneficia o interessado. Contudo, tal decisão não se opõe à União, que não foi parte do processo, motivo pelo qual este Tribunal pode apreciar livremente o ato a ele submetido.
6. No tocante ao direito material, não há dúvidas que o valor da vantagem prevista no inciso II do art. 192 da Lei 8.112/1990 é apurado pela diferença entre os vencimentos de classe e não de remuneração, o que foi reconhecido até mesmo pelo juiz da causa (vide peça 36, fl. 7) .
7. Assim sendo, deve-se negar registro ao ato em exame, sem embargo de dispensar a devolução dos valores recebidos de boa-fé pelo interessado. (destacamos e sublinhamos) 
6.3. Nota-se que a irregularidade que levou o Tribunal a considerar ilegal o ato concessório do Sr. Aino Victor Ávila Jacques foi o fato de ele estar recebendo a vantagem do inciso II do art. 192 da Lei 8.112/1990 com base na diferença de remuneração entre as classes, enquanto que o correto é entre os vencimentos, bem assim de que, embora tenha reconhecido que haja decisão judicial, proferida nos autos do Mandado de Segurança 2000.71.00.019164-8/JF-RS, que beneficia o inativo, o Tribunal é livre para apreciar o ato, pois a decisão judicial não se apõe à União, que não foi parte nos autos. 
6.4. Examinando-se as decisões exaradas no referido MS, particularmente às proferidas pelo Superior Tribunal de Justiça - STJ, nota-se que, de fato, a União não foi parte, tendo figurando no polo passivo da demanda somente a UFRGS, mas houve tentativa da União ingressar como parte nos autos por ocasião da interposição de Recurso Especial no STJ contra a decisão adotada pelo Tribunal Regional Federal da 4ª Região (TRF da 4ª Região) , mas não teve êxito, conforme se extrai das seguintes ementas, cujos inteiros teores dos Acórdãos encontram nas págs. 18 a 35 da peça 35:
  
PROCESSUAL CIVIL. DEMANDA PROPOSTA CONTRA UNIVERSIDADE FEDERAL. AUTARQUIA COM PERSONALIDADE JURÍDICA PRÓPRIA. LEGITIMIDADE PARA A PRÁTICA DE ATOS PROCESSUAIS. AUTONOMIA FINANCEIRA E OPERACIONAL. OMISSÃO DA UNIÃO QUANTO À DEMONSTRAÇÃO DE LEGÍTIMO INTERESSE. RECURSO ESPECIAL NÃO CONHECIDO. 
1. A jurisprudência deste Superior Tribunal de Justiça é assente no sentido de que as universidades federais, pessoas jurídicas de direito público, autônomas, independentes e dotadas de personalidade jurídica própria, detém legitimidade para a prática de atos processuais, sendo representadas por seus procuradores autárquicos. 
2. A União Federal limitou-se a sustentar a ilegalidade do acórdão recorrido, deixando de apresentar razões aptas a demonstrar o seu legítimo interesse para intervir na controvérsia. 
3. Recurso especial não conhecido. (destacamos e sublinhamos) 
 (Recurso Especial nº 438.787-RS, Relator Nefi Cordeiro, Sexta Turma do STJ, data de julgamento 03/06/2014) 
PROCESSUAL CIVIL. EMBARGOS DE DECLARAÇÃO. LEGITIMIDADE. DEMANDA PROPOSTA CONTRA UNIVERSIDADE FEDERAL. AUTARQUIA COM PERSONALIDADE JURÍDICA PRÓPRIA. LEGITIMIDADE PARA A PRÁTICA DE ATOS PROCESSUAIS. AUSÊNCIA DE OMISSÃO, CONTRADIÇÃO OU OBSCURIDADE. EMBARGOS DE DECLARAÇÃO REJEITADOS.
1. O acórdão embargado resolveu a matéria de forma límpida e fundamentada, indicando expressa e exaustivamente os fundamentos embasadores da decisão.
2. Os embargos de declaração "consubstanciam instrumento processual apto a suprir omissão do julgado ou dele excluir obscuridade e contradição, nos termos do art. 535 do CPC", vícios não verificados na espécie (EDcl na Rcl 12196/SP. Rel. Ministra Assusete Magalhães. Primeira Seção. DJe de 4/6/2014) .
3. Posto isso, "a pretensão de rediscutir matéria devidamente abordada e decidida no acórdão embargado", materializada "na mera insatisfação com o resultado da demanda, é incabível na via dos embargos de declaração" (EDcl no RHC 41656/SP. Rel. Ministra Laurita Vaz. Quinta Turma. DJe de 3/6/2014) .
4. A jurisprudência do Superior Tribunal de Justiça é assente no sentido de que as universidades federais, pessoas jurídicas de direito público, autônomas, independentes e dotadas de personalidade jurídica própria, detém legitimidade para a prática de atos processuais, sendo representadas por seus procuradores autárquicos.
5. Embargos de Declaração rejeitados. (sublinhamos) 
 (EDcl no Recurso Especial nº 438.787-RS, Relator Nefi Cordeiro, Sexta Turma do STJ, data de julgamento: 21/08/2014) 
6.5. Além desta demanda coletiva ajuizada pela ADUFRGS (Associação de Docentes da UFRGS) no ano de 2000, já transitada em julgado, que beneficiou, entre outros, o ora recorrente, de modo que a vantagem do inciso II do art. 192 da Lei 8.112/1990 continuasse a ser paga nos moldes que vinha sendo realizada pela UFRGS até a mudança levada a cabo no referido ano, dando cumprimento ao que fora decidido pelo TCU, por meio da Decisão 545/1993-TCU-Plenário, que estabeleceu a forma de pagamento da vantagem (diferença entre valor do padrão do servidor ocupante da última Classe da Carreira e o valor do padrão da Classe imediatamente anterior) , o Sr. Aino Victor Ávila Jacques, em demanda judicial individual movida no ano de 2011 (Ação Ordinária nº 5022556-16.2011.404.7100/RS) , obteve no TRF da 4ª Região, em Apelação Civil, provimento que lhe assegura que a vantagem seja calculada levando em consideração à remuneração, conforme ementa e excerto do voto do Desembargador Federal Luís Alberto D'Azevedo Aurvalle que conduziu a deliberação a seguir transcritos, cujo inteiro teor encontra-se nas págs. 11 a 19 da peça 54:
ADMINISTRATIVO E PROCESSUAL CIVIL. SERVIDOR PÚBLICO. VANTAGEM DO ART. 192, II, LEI Nº 8.112/90. INCLUSÃO DA GTMS, GEMAS E RT NA BASE DE CÁLCULO. TRAMITAÇÃO DE MANDADO DE SEGURANÇA COLETIVO.
- Hipótese em que, antes do ajuizamento da ação, por força de decisão judicial ainda não transitada em julgado proferida em mandado de segurança coletivo (pendente de recurso especial) , a vantagem do artigo 192-II da Lei 8.112/90 paga à parte autora era calculada computando-se em sua base de cálculo o valor recebido como GED (Gratificação de Estímulo à Docência) , criada pela Lei 9.678/98, e não apenas o vencimento básico do cargo.
- A alteração legislativa que extinguiu a GED e instituiu a Gratificação Temporária para o Magistério Superior, a Gratificação Específica do Magistério Superior e a Retribuição por Titulação não tem o condão de afastar a base de cálculo implicitamente definida na ação coletiva.
- Os pedidos desta ação e do mandado de segurança coletivo são distintos e os fatos supervenientes não podem mais ser considerados na ação anterior, ainda que não transitada em julgado. Na ação anterior o que se discutia é se a gratificação GED integrava ou não a base de cálculo da vantagem do artigo 192-II da Lei 8.112/90 e, nesta ação, o que a parte autora pretende é discutir se essas novas gratificações devem ou não ser incluídas naquela base de cálculo, motivo por que não se cogita de ocorrência de coisa julgada ou litispendência.
- Não se discute qual seria a base de cálculo da vantagem do artigo 192-II da Lei 8.112/90, porque esta questão já foi resolvida no mandado de segurança coletivo, em que foi estabelecido que esta vantagem levasse em conta não apenas as diferenças do vencimento básico do cargo, mas também as demais parcelas que integrariam a remuneração.
- A pretensão da parte autora está sendo reconhecida em respeito a ato jurídico perfeito, que se consolidou no tempo pelo decurso do prazo de decadência de cinco anos desde o início dos pagamentos da vantagem do artigo 192-II da Lei 8.112/90. É que a decisão judicial anterior reconheceu o direito também porque teria se consumado a decadência quanto à revisão do ato administrativo que instituiu o pagamento e a forma de cálculo da vantagem. Se quando começou a ser paga a vantagem do artigo 192-II da Lei 8.112/90 foi adotada aquela forma de cálculo reconhecida pela decisão anterior como devida (remuneração como integrante da base de cálculo da vantagem, inclusive com inclusão nesta da gratificação GED) , não é possível que posteriormente, passados cinco anos da concessão da vantagem à parte autora, a Administração alterasse a forma de cálculo daquela vantagem.
- A parte autora é substituída naquela ação coletiva e poderá se valer dos efeitos do respectivo título executivo que será formado e, portanto, pode deduzir pretensão de manutenção daqueles critérios - ainda que provisórios e não transitados em julgado - mesmo face à alteração legislativa havida.
- O disposto no artigo 104 da Lei 8.078/90 não impede que a parte autora se beneficie do título executivo formado na ação coletiva nem implica restrição ao direito individual discutido nesta ação individual. É que as duas ações têm pedidos distintos, que não se confundem nem se sobrepõem, e não induzem litispendência: em relação à parte autora, na ação coletiva estão discutidos os períodos anteriores à GTMS, GEMAS e RT, enquanto na sua ação individual estão discutidos os períodos posteriores. (destacamos) 
		Voto
		(...) 
		Quanto ao direito discutido:
A parte autora é parte substituída processualmente num mandado de segurança coletivo (processo 2000.71.00.019164-8, conforme relação de fls. 78, no evento 14) , sendo que será alcançado pela decisão lá proferida (se esta não for reformada pelo Superior Tribunal de Justiça) porque se aposentou em 8-8-1991.
Como relatado, este recurso discute se a parte autora tem ou não direito à inclusão das parcelas de GTMS, GEMAS e RT, a partir de março de 2008, na base de cálculo da vantagem do artigo 192-II da Lei 8.112/90 a que faz jus, a partir do que vem sendo decidido nos mandados de segurança coletivos 2000.71.00.019164-8 e 2000.71.00.020515-5.
Antes do ajuizamento, por força de decisão judicial ainda não transitada em julgado proferida em ação coletiva (pendente de recurso especial) , a vantagem do artigo 192-II da Lei 8.112/90 paga à parte autora era calculada computando-se em sua base de cálculo o valor recebido como GED (Gratificação de Estímulo à Docência) , criada pela Lei 9.678/98, e não apenas o vencimento básico do cargo. 
Isso acontecia por força de decisão judicial, uma vez que no julgamento da apelação em mandado de segurança 2000.71.00.019164-8 o TRF4 havia decidido que a vantagem do artigo 192-II da Lei 8.112/90 tinha a remuneração do servidor como base de cálculo (e não apenas o vencimento básico) porque: (a) não poderia mais haver alteração no critério até então adotado pela Administração para cálculo da vantagem para aqueles servidores aposentados antes de 1º de julho de 1995, por força da decadência do artigo 54 da Lei 9.784/99; (b) aquela vantagem do artigo 192-II deve ter como referencial o valor da remuneração, e não o vencimento básico do servidor, não cabendo ao intérprete distinguir quando a norma não distingue, sendo inconcebível interpretação restritiva em sede de direito de natureza social.
Entretanto, posteriormente àquela decisão judicial e antes de seu trânsito em julgado, aquela gratificação (GED) foi extinta pelo artigo 19 da Medida Provisória 431/2008, que passou a prever o pagamento à parte autora da GTMS (Gratificação Temporária para o Magistério Superior) (artigo 18 da MP 431/2008) , posteriormente (artigo 20 da MP 431/2008) substituídas pela GEMAS (Gratificação Específica do Magistério Superior) e pela RT (Retribuição por Titulação) . Essa medida provisória foi convertida na Lei 11.784/2008, que também ratificava aqueles pagamentos de GTMS, GEMAS e RT (artigos 18 a 24 da Lei 11.784/2008) .
Em razão da alteração legislativa, a parte ré entendeu que esses valores percebidos a título de GTMS, GEMAS e RT não estavam ao abrigo da ação coletiva e não as incluiu na base de cálculo da vantagem paga ao servidor com base no artigo 192-II da Lei 8.112/90.
Esta é a questão discutida nesta nova ação ajuizada pela parte autora, que agora pretende seja adotado o mesmo critério da decisão judicial anterior para o cálculo da vantagem do artigo 192-II da Lei 8.112/90. Em outras palavras, pretende que os valores recebidos a título de GTMS, GEMAS e RT sejam incluídos na base de cálculo da vantagem percebida com base no artigo 192-II da Lei 8.112/90 por terem natureza remuneratória e assim ter sido disposto na decisão anterior.
Examinando os argumentos das partes e o direito aplicável, entendo que a parte autora tem razão na sua pretensão, por estes motivos:
		(...) 
Em conclusão, se a vantagem do artigo 192-II da Lei 8.112/90 há muito tempo vinha sendo calculada e paga à parte autora a partir de determinado critério, não é possível que tal critério fosse posteriormente desconsiderado e a vantagem tivesse sua base de cálculo alterada, ainda que tivesse havido mudança no nome das gratificações. Ou seja, se a vantagem do artigo 192-II era calculada considerando a remuneração do servidor (incluída a GED) , não pode ser alterado o critério de cálculo para considerar apenas o vencimento básico do cargo (excluídas GTMS, GEMAS e RT) .
O critério não pode sofrer alteração: se a vantagem era calculada considerando a remuneração (e a gratificação GED) , deve continuar a ser calculada considerando a remuneração (e as gratificações que tenham a mesma natureza e generalidade da GED, como GTMS, GEMAS e RT) . 
Portanto, merece prosperar o apelo da parte autora, com a reforma da sentença. (destacamos e sublinhamos) 
6.6. A UFRGS interpôs perante o STJ Recurso Especial contra essa deliberação do TRF da 4ª Região (REsp nº 1535133/RS) , mas até o momento não foi apreciado, sendo que se encontra concluso para decisão no gabinete do Relator, Ministro Sérgio Kukina, desde 11/06/2015  (peça 61) .
6.7. Em resposta aos termos do Acórdão recorrido, a UFRGS informou ao Tribunal, por meio do Ofício nº 686/2019-PROGESP, de 15 de maio de 2019, o seguinte (pág. 1da peça 50) :
3 - Informamos, também, que servidor Aino Victor Ávila Jacques consta no rol de beneficiados do Mandado de Segurança n° 2000.71.00.019164-8, que reconheceu o direito de perceber a vantagem do art. 192, II, da Lei n° 8.112/90, calculada sobre a totalidade da remuneração do padrão da classe imediatamente anterior. A referida decisão transitou em julgado em 16/12/2014. (sublinhamos) 
6.8. Nota-se, portanto, que a UFRGS está impossibilitada de alterar a forma de cálculo da vantagem do inciso II do art. 192 da Lei 8.112/1990, de modo que seja pela diferença entre os vencimentos de classe e não da remuneração, conforme a jurisprudência pacífica do Tribunal. Assim, não há como adotar, de imediato, as providências previstas nos subitens 9.3.2 e 9.3.3 do Acórdão recorrido, que assim estabelecem:
9.3.2. suspenda os pagamentos realizados com base no ato ora impugnado no prazo de quinze dias; 
9.3.3. emita novo ato de aposentadoria do interessado, escoimado das irregularidades apontadas, e o submeta a este tribunal no prazo de trinta dias, nos termos dos arts. 262, § 2º, do Regimento Interno deste Tribunal e 19, § 3º, da Instrução Normativa TCU 78/2018.
6.9. A jurisprudência do Tribunal se firmou no sentido de que no exercício e na preservação da competência prevista no art. 71, inciso III, da Constituição Federal, o Tribunal considera ilegal ato concessório que esteja em desacordo com sua jurisprudência, como no presente caso, mas se abstém de determinar a suspensão dos pagamentos se houver decisão judicial que ampare o pagamento da vantagem irregular. Ilustram tal entendimento os seguintes acórdãos:
Acórdão 4204/2012-TCU-Primeira Câmara (relator Ministro-Substituto Weder de Oliveira) : Na hipótese de decisão judicial dispor expressamente sobre a permanência de pagamentos considerados indevidos pelo TCU, cumpre ao Tribunal negar registro ao ato, abstendo-se de determinar a suspensão dos pagamentos que entenda por ilegais.
Acórdão 3547/2015-TCU-Segunda Câmara (relator Ministro Raimundo Carreiro) : A proteção à coisa julgada não afasta do TCU a competência para negar registro aos atos que considere irregulares, sendo determinante apenas para a não interrupção dos pagamentos assegurados na decisão judicial.
Acórdão 240/2014-TCU-Segunda Câmara (relator Ministro José Jorge) : A existência de decisão judicial não impede a livre apreciação dos atos de concessão pelo TCU, que pode promover a apreciação de mérito pela ilegalidade do ato, em posição contrária ao decidido no âmbito do Poder Judiciário, sem, contudo, determinar a suspensão do pagamento da verba tida por irregular, enquanto protegida por decisão judicial.
6.10. Nos casos em que decisões judiciais ainda não transitadas em julgado impeçam o cumprimento de deliberações desta Corte, a exemplo da cessação de pagamentos decorrente de ato considerado ilegal, seguem-se os termos da Questão de Ordem aprovada pelo Plenário do TCU em 8/6/2011, que estipula o encaminhamento das informações necessárias ao acompanhamento das ações judiciais ao Departamento de Assuntos Extrajudiciais da Advocacia-Geral da União, à Conjur/TCU e aos órgãos jurisdicionados destinatários das decisões deste Tribunal.
6.11. Portanto, no caso em análise, considerando que há decisão judicial favorável ao Sr. Aino Victor Ávila Jacques, recomenda-se que o Acórdão 3855/2019-TCU-Primeira Câmara seja reformado para que seja excluída a determinação ao órgão atinente à cessação imediata dos pagamentos, mantendo ainda assim a apreciação pela ilegalidade do ato. Caso seja proferida eventual decisão de instância judicial superior que desconstitua ou retire a eficácia da deliberação que ampare o pagamento da vantagem do inciso II do art. 192 da Lei 8.112/1990 com base na diferença de remuneração de classes, deve então a UFRGS promover a interrupção dos pagamentos a maior e emitir novo ato concessório, cuja vantagem seja calculada com base na diferença entre os vencimentos de classes.
6.12. Assim, pode-se acolher parte das alegações apresentadas pelo recorrente, de modo a reconhecer que há decisão judicial, no momento, que impede a suspensão do pagamento da vantagem calculada de forma irregular à luz da jurisprudência do TCU, sem prejuízo que a UFRGS acompanhe a tramitação do processo referente ao REsp nº 1535133/RS e caso seja exarada decisão judicial capaz de desconstituir ou retirar a eficácia do Acórdão proferido pelo TRF da 4ª Região nos autos do processo  nº 5022556-16.2011.404.7100/RS que beneficia Aino Victor Ávila Jacques, faça cessar os pagamentos decorrentes do ato impugnado, nos termos dos art. 262, caput, do Regimento Interno do TCU e inciso II do art. 19 da Instrução Normativa-TCU 78/2018.
CONCLUSÃO
7.	Em face da análise das razões recursais apresentadas, concluiu-se que há decisão judicial que ampara o pagamento da vantagem do inciso II do art. 192 da Lei 8.112/1990 ao ora recorrente como vem sendo realizado pela UFRGS, ou seja, com base na diferença da remuneração de classes. Assim, foram trazidos aos autos argumentos que detêm o condão de modificar parcialmente o julgado de origem, Acórdão 3855/2019-TCU-Primeira Câmara.
PROPOSTA DE ENCAMINHAMENTO
8. Ante o exposto, submetem-se os autos à consideração superior, propondo-se, com fundamento no art. 48 da Lei 8.443/1992 c/c os artigos 285 e 286, parágrafo único, do RI/TCU:
a) conhecer do recurso e, no mérito, dar-lhe provimento parcial, a fim de dar nova redação aos subitens 9.3.2. e 9.3.3 do Acórdão 3855/2019-TCU-Primeira Câmara, passando a contar com os seguintes dizeres:
9.3.2. suspenda os pagamentos realizados com base no ato ora impugnado no prazo de quinze dias, caso venha a ser desconstituído o Acórdão do TRF da 4ª Região proferido nos autos do processo nº 5022556-16.2011.404.7100/RS;
9.3.3. emita novo ato de aposentadoria do interessado, escoimado das irregularidades apontadas, e o submeta a este tribunal no prazo de trinta dias, nos termos dos arts. 262, § 2º, do Regimento Interno deste Tribunal e 19, § 3º, da Instrução Normativa TCU 78/2018, caso venha a ser desconstituído o Acórdão do TRF da 4ª Região proferido nos autos do processo nº 5022556-16.2011.404.7100/RS.
b) nos termos da Questão de Ordem aprovada pelo Plenário do TCU em 8/6/2011, encaminhar ao Departamento de Assuntos Extrajudiciais da AGU, bem como à Conjur/TCU, as informações necessárias ao acompanhamento do processo referente ao REsp nº 1535133/RS, interposto contra Acórdão proferido pelo TRF da 4ª Região nos autos do processo nº 5022556-16.2011.404.7100/RS, que tramita no Tribunal Superior de Justiça; e	
c) cientificar o recorrente e os demais interessados do acórdão que vier a ser prolatado, ressaltando-se que o relatório e o voto que o acompanharem podem ser consultados no endereço www.tcu.gov.br/acordaos, no dia seguinte ao de sua oficialização.
O Ministério Público, representado nos autos pelo Procurador Dr. Rodrigo Medeiros de Lima, manifestou-se de acordo com a proposição da unidade técnica (peça 66) . 
É o Relatório.

Grace Andréia Esteves Bortoluzzi (OAB/RS 55.215) e outros.

Procurador Rodrigo Medeiros de Lima.

APOSENTADORIA. CÁLCULO INCORRETO DA VANTAGEM DO ART. 192, INCISO II, DA LEI 8.112/90. ILEGALIDADE DO ATO CONCESSÓRIO COM A NEGATIVA DE REGISTRO. PEDIDO DE REEXAME. CONHECIDO. RAZÕES SUFICIENTES PARA ALTERAR PARCIALMENTE A DELIBERAÇÃO RECORRIDA. PROVIMENTO PARCIAL.

APOSENTADORIA (APOS)

Secretaria de Recursos (Serur).

Aprecia-se, nesta oportunidade, pedido de reexame interposto pelo Sr. Aino Victor Avila Jacques em face do Acórdão 3855/2019-TCU-Primeira Câmara, por meio do qual esta Corte de Contas considerou ilegal o ato de aposentadoria emitido em favor do recorrente em razão de a vantagem do art. 192, inciso II, da Lei 8.112/1990 ter sido apurada pela diferença entre as remunerações de classe e não pela diferença entre os vencimentos de classe consoante preconiza a jurisprudência desta Corte de Contas.
Em síntese, o recorrente argumenta em suas razões (peça 54) que: (i) a forma de cálculo desta rubrica foi objeto de discussão judicial anterior através do Mandado de Segurança Coletivo (MS) 2000.71.00.019164-8/RS, movida por sua entidade de classe, em que foi assegurado judicialmente o direito ao recebimento da vantagem, tendo em conta a diferença da remuneração total de sua classe em relação à anterior; (ii) Aduz que teve êxito também em demanda individual (processo 5022556- 16.2011.4.04.7100) , por meio do qual foi reafirmado o critério de cálculo, "garantindo que a vantagem devesse ser calculada a partir da diferença de remuneração entre as classes e não mais, como pretende o TCU, apenas a diferença de vencimento básico".
A Serur propõe conhecer do recurso para, no mérito, dar a ele provimento parcial. Em síntese a unidade técnica concluiu que há decisão judicial que ampara o pagamento da vantagem do inciso II do art. 192 da Lei 8.112/1990 ao ora recorrente como vem sendo realizado pela UFRGS, ou seja, com base na diferença da remuneração de classes. Em decorrência de tal fato, a Serur propõe dar nova redação aos subitens 9.3.2 e 9.3.3 do acórdão recorrido considerando o deslinde final do processo  5022556-16.2011.404.7100/RS, que tramita no âmbito do TRF da 4ª Região.
O Ministério Público junto ao TCU, em sua manifestação regimental, acompanhou a proposta da unidade técnica.
-II-
Quanto à admissibilidade, ratifico o entendimento já externado no despacho de peça 59, no sentido de que o recurso seja conhecido, uma vez preenchidos os requisitos de admissão que regem a espécie.
No tocante ao mérito do apelo, registro minha concordância integral com a proposta alvitrada pela Secretaria de Recursos, aquiescida pela manifestação do MPTCU, razão pela qual adoto como minhas razões de decidir os pareceres precedentes por seus próprios fundamentos, sem prejuízo de tecer os breves comentários que se seguem.
Observo que a discussão que levou a ilegalidade do ato, gira em torno do pagamento da vantagem prevista no art. 192, inciso II, da Lei 8.112/1990, cuja redação transcrevo a seguir:
"Art. 192. O servidor que contar tempo de serviço para aposentadoria com provento integral será aposentado: 
 (...) II - quando ocupante da última classe da carreira, com a remuneração do padrão correspondente, acrescida da diferença entre esse e o padrão da classe imediatamente anterior."
Sobre o assunto, o TCU firmou jurisprudência no sentido de que o pagamento dessa vantagem deve ser apurado considerando a diferença entre o vencimento base do cargo que foi ocupado pelo inativo e o vencimento base da classe imediatamente anterior. Ocorre, contudo, que no caso do Sr. Aino, a aludida diferença se deu considerando a diferença entre as remunerações, as quais incluem além do vencimento base, todas as gratificações que compõem a remuneração do cargo no qual se deu a aposentadoria.
No voto condutor do acórdão recorrido, o relator avaliou que, conquanto o Mandado de Segurança 2000.71.00.019164-8/JF-RS, transitado em julgado em 16/12/2014, de fato tenha beneficiado o recorrente, como a União não era parte, não poderia ser a ela oposto. Além disso, o relator a quo destacou que, "no tocante ao direito material, não há dúvidas que o valor da vantagem prevista no inciso II do art. 192 da Lei 8.112/1990 é apurado pela diferença entre os vencimentos de classe e não de remuneração, o que foi reconhecido até mesmo pelo juiz da causa  (vide peça 36, fl. 7) ."
De fato, no que diz respeito ao MS mencionado, observo que a decisão de mérito não garantiu, ao recorrente, a manutenção da forma de cálculo da vantagem do art. 192, inciso II na análise de mérito da concessão de aposentadoria uma vez que, na ocasião, avaliou tão somente a impossibilidade de a administração retificar a vantagem em razão da decadência. Portanto, o referido writ, por si só, não teria o condão de impedir que essa Corte, no exercício da competência constitucional prevista no art. 71, inciso III, da CF/1988 determinasse a correção do valor pago ao recorrente a título da vantagem em comento.
Ocorre que em suas razões recursais, o recorrente trouxe aos autos informação nova acerca de outra decisão judicial, ainda sem trânsito em julgado, que o ampara a continuar percebendo a vantagem do art. 192, inciso II, nos moldes em que está recebendo. Em demanda judicial individual movida no ano de 2011 (Ação Ordinária 5022556-16.2011.404.7100/RS) , o Sr. Aino Victor Ávila Jacques, obteve no TRF da 4ª Região, em Apelação Civil, provimento que lhe assegura que a vantagem seja calculada levando em consideração à remuneração, conforme ementa do Desembargador Federal Luís Alberto D'Azevedo Aurvalle (peça 54, p. 11/19) : 
ADMINISTRATIVO E PROCESSUAL CIVIL. SERVIDOR PÚBLICO. VANTAGEM DO ART. 192, II, LEI Nº 8.112/90. INCLUSÃO DA GTMS, GEMAS E RT NA BASE DE CÁLCULO. TRAMITAÇÃO DE MANDADO DE SEGURANÇA COLETIVO.
- Hipótese em que, antes do ajuizamento da ação, por força de decisão judicial ainda não transitada em julgado proferida em mandado de segurança coletivo (pendente de recurso especial) , a vantagem do artigo 192-II da Lei 8.112/90 paga à parte autora era calculada computando-se em sua base de cálculo o valor recebido como GED (Gratificação de Estímulo à Docência) , criada pela Lei 9.678/98, e não apenas o vencimento básico do cargo.
- A alteração legislativa que extinguiu a GED e instituiu a Gratificação Temporária para o Magistério Superior, a Gratificação Específica do Magistério Superior e a Retribuição por Titulação não tem o condão de afastar a base de cálculo implicitamente definida na ação coletiva.
- Os pedidos desta ação e do mandado de segurança coletivo são distintos e os fatos supervenientes não podem mais ser considerados na ação anterior, ainda que não transitada em julgado. Na ação anterior o que se discutia é se a gratificação GED integrava ou não a base de cálculo da vantagem do artigo 192-II da Lei 8.112/90 e, nesta ação, o que a parte autora pretende é discutir se essas novas gratificações devem ou não ser incluídas naquela base de cálculo, motivo por que não se cogita de ocorrência de coisa julgada ou litispendência.
- Não se discute qual seria a base de cálculo da vantagem do artigo 192-II da Lei 8.112/90, porque esta questão já foi resolvida no mandado de segurança coletivo, em que foi estabelecido que esta vantagem levasse em conta não apenas as diferenças do vencimento básico do cargo, mas também as demais parcelas que integrariam a remuneração.
- A pretensão da parte autora está sendo reconhecida em respeito a ato jurídico perfeito, que se consolidou no tempo pelo decurso do prazo de decadência de cinco anos desde o início dos pagamentos da vantagem do artigo 192-II da Lei 8.112/90. É que a decisão judicial anterior reconheceu o direito também porque teria se consumado a decadência quanto à revisão do ato administrativo que instituiu o pagamento e a forma de cálculo da vantagem. Se quando começou a ser paga a vantagem do artigo 192-II da Lei 8.112/90 foi adotada aquela forma de cálculo reconhecida pela decisão anterior como devida (remuneração como integrante da base de cálculo da vantagem, inclusive com inclusão nesta da gratificação GED) , não é possível que posteriormente, passados cinco anos da concessão da vantagem à parte autora, a Administração alterasse a forma de cálculo daquela vantagem.
- A parte autora é substituída naquela ação coletiva e poderá se valer dos efeitos do respectivo título executivo que será formado e, portanto, pode deduzir pretensão de manutenção daqueles critérios - ainda que provisórios e não transitados em julgado - mesmo face à alteração legislativa havida.
- O disposto no artigo 104 da Lei 8.078/90 não impede que a parte autora se beneficie do título executivo formado na ação coletiva nem implica restrição ao direito individual discutido nesta ação individual. É que as duas ações têm pedidos distintos, que não se confundem nem se sobrepõem, e não induzem litispendência: em relação à parte autora, na ação coletiva estão discutidos os períodos anteriores à GTMS, GEMAS e RT, enquanto na sua ação individual estão discutidos os períodos posteriores. (destaques acrescidos) 
Destaco que no voto condutor da decisão cuja ementa foi acima transcrita, o Relator assim se manifestou acerca do mérito da questão:
 (...) 
Examinando os argumentos das partes e o direito aplicável, entendo que a parte autora tem razão na sua pretensão, por estes motivos:
	(...) 
Em conclusão, se a vantagem do artigo 192-II da Lei 8.112/90 há muito tempo vinha sendo calculada e paga à parte autora a partir de determinado critério, não é possível que tal critério fosse posteriormente desconsiderado e a vantagem tivesse sua base de cálculo alterada, ainda que tivesse havido mudança no nome das gratificações. Ou seja, se a vantagem do artigo 192-II era calculada considerando a remuneração do servidor (incluída a GED) , não pode ser alterado o critério de cálculo para considerar apenas o vencimento básico do cargo (excluídas GTMS, GEMAS e RT) .
O critério não pode sofrer alteração: se a vantagem era calculada considerando a remuneração (e a gratificação GED) , deve continuar a ser calculada considerando a remuneração (e as gratificações que tenham a mesma natureza e generalidade da GED, como GTMS, GEMAS e RT) . 
Portanto, merece prosperar o apelo da parte autora, com a reforma da sentença. (destaques acrescidos) .
Observo que, em face da decisão proferida pelo TRF da 4ª Região, a UFRGS interpôs no âmbito do STJ, o Recurso Especial 1535133/RS. Referido recurso, entretanto, encontra-se pendente de julgamento, no gabinete do Relator, Ministro Sérgio Kukina, desde 11/06/2015. Por tal razão, entendo que a decisão proferida na Ação Ordinária 5022556-16.2011.404.7100, que atualmente aguarda julgamento no STJ, impede a UFRGS de retificar a forma de cálculo da vantagem decorrente do art. 192, inciso II, da Lei 8.112/1990.
Diante de tal situação, entendo que o recurso em apreço no âmbito desta Corte de Contas merece ser provido de forma parcial, para alterar a redação da deliberação recorrida condicionando as ações direcionadas à UFRGS ao desdobramento final do que restar decidido pelo STJ após o julgamento do RE 1535133/RS.
	Ante o exposto, VOTO para que seja adotada a minuta de acórdão que ora trago ao exame deste Colegiado.
TCU, Sala das Sessões Ministro Luciano Brandão Alves de Souza, em 5 de maio de 2020.
Ministro VITAL DO RÊGO 
Relator